【裁判字號】    91,訴,169
【裁判日期】    920225
【裁判案由】    都市計畫法
【裁判全文】
臺北高等行政法院判決                              九十一年度訴字第一六九號
                              .
    原      告  甲○○
    訴訟代理人  余淑杏律師     （兼送達代收人）
                賴淑惠律師
                王麗萍律師
    被      告  臺北市政府
    代  表  人  乙○○市長）.
    訴訟代理人  丁○○
                丙○○
右當事人間因都市計畫法事件，原告不服內政部中華民國九十年十一月十五日台（九
十）內訴字第九００三一一八號訴願決定，提起行政訴訟。本院判決如左：
    主  文
訴願決定及原處分均撤銷。
訴訟費用由被告負擔。
    事  實
一、事實概要：
    原告於台北市○○區○○路一八０巷六六弄廿七號建築物經營「芷琳漫畫屋」，
    上開建築物位於都市計畫第三種住宅區內，案經被告所屬警察局信義分局於民國
    （下同）八十九年十月十一日臨檢該建築物，查獲原告插電擺設賭博性電玩水果
    盤乙台，並在機具內查扣新台幣（下同）五千三百三十元，以涉嫌賭博罪移送檢
    察機關偵辦。被告遂認原告擺設賭博性電玩，違規使用為電動玩具店，違反都市
    計畫法第三十四條、都市計畫法台北市施行細則第十條之一及台北市土地使用分
    區管制規則第八條等，而援依都市計畫法第七十九條第一項規定，以九十年二月
    五日府都一字第九００一二五八八００號處分原告二十萬元罰鍰，並勒令停止使
    用。原告不服提起訴願，經遭駁回，乃提起本件訴訟。
二、兩造聲明：
  (一)原告聲明：
    1.訴願決定、原處分均撤銷。
    2.訴訟費用由被告負擔。
  (二)被告聲明：
    1.駁回原告之訴。
    2.訴訟費用由原告負擔。
三、兩造之爭點：原告有無於系爭建築物擺設賭博性電玩，違規使用為電動玩具店？
  (一)原告主張之理由：
    1.被告認原告有違反都市計畫法第卅四條、都市計畫法台北市施行細則第十條之
      一及台北市土地使用分區管制規則第八條規定等，無非以八十九年十月十一日
      被告所屬警察局於原告經營之「芷琳漫畫屋」內查獲有「賭博性電玩水果盤乙
      台」，即認原告有違反法令使用建築物之情形。惟依台北地方法院九十年度秩
      抗字第九號裁定，認原告於八十九年十月十一日經警起出水果盤電玩乙台事（
      與本件同一事實），未違反社會秩序維護法案件，其中載「依經濟部商業司所
      提供『電子遊戲場業管理相關法規彙編』，第六十七頁有關『賓果八九水果盤
      』圖樣其機具畫面為賓果程式；然而本件『水果盤』面板並無此類遊戲，純係
      在固定方塊間進行隨機選取，二者操作方式確有不同。況且，本件機具頂蓋開
      關確以膠布封黏，無從操作。‧‧‧本件水果盤作方式既與賓果八九水果盤有
      別，即非公告器機。」等語，可知原告於八十九年十月十一日在「芷琳漫畫屋
      」經警查獲之「水果盤電玩」，不但無從操作，且非公告查禁之賭博性電玩，
      故被告認該水果盤電玩為「賭博性電玩」，顯有不當。又原告因同一事實經警
      分別以賭博案件、違反電子遊戲場業管理條例案件移送台北地方法院檢察署偵
      辦，嗣均經檢察官分別以八十九年度偵字第二Ｏ二Ｏ二號、八十九年度偵字第
      二二六三五號處分不起訴在案，且依該二不起訴處分書載：「然現場並未查獲
      任何賭客；且依卷附之現場照片所示，查獲之上開機具並無退幣口，被告又以
      膠帶封住電源開關裝置，則本件僅以該機具實無從證明被告有與他賭博之行為
      」、「則本件既無積極證據足資證明被告確有賭博營業情事」等語，即可證原
      告並無使用該水果盤電玩，亦無營電動玩具店之行為，是被告徒以非公告查禁
      之「水果盤電玩」乙台，即認原告有經營賭博性電玩行為，已違反前揭都市計
      畫法相關規定等等，實有違誤。實際上，該水果盤電玩乙台，乃原告頂讓該店
      舖時，前手所留置，原告平時均將該台電玩置放於屋後之儲藏室內，嗣因清理
      該儲藏室之故，乃暫將該器械搬出而置於儲藏室門口，且查該電玩乙具堆置之
      位置並非營業所，而該位置亦無供人活動之可能，是被告率爾認定，實難謂妥
      適。
    2.按「行政行為，應依以下列原則為之：一、採取方法應有助於目的之達成。二
      、有多種同樣能達成目的之方法時，應選對人民權益損害最少者。三、採取之
      方法所造成之損害，不得與欲達成日的之利益顯失均衡。」行政程序法第七條
      定有明文。可知行政行為之目的及手段應相合比例。本件姑不論該水果盤電玩
      是否為賭博性電玩，或置放之位置是否為營業所，或該水果盤電玩之開關仍以
      膠布封黏而未開啟等等，且究原告於「芷琳漫畫店」僅有乙具電玩，是否已達
      「經營電動玩具店」之程度，而須科處高達二十萬元以觀，亦與前揭比例原則
      相違。
    3.另「芷琳漫畫屋」之建築物業於九十年九月十七日颱風及水災而滅失。
  (二)被告主張之理由：
    1.按都市計畫法第三十四條規定：「住宅區為保護居住環境而劃定，其土地及建
    築物之使用，不得有礙居住之安寧、安全及衛生。」。都市計畫法臺北市施行細
    則第十條之一：「‧‧‧一、住宅區：以建築住宅為主，不得為大規模之商業、
    工業及其他經本府認定足以發生噪音、震動、特殊氣味、污染或有礙居住安寧、
    公共安全、衛生之使用。‧‧‧」臺北市土地使用分區管制規則第八條：「在第
    三種住宅區內得為左列規定之使用：一、允許使用（一）第一組：獨立、雙併住
    宅。‧‧‧。（十二）第四十九組：農藝及園藝業。二、附條件允許使用（一）
    第七組：醫療保健服務業之精神病院。‧‧‧。（十八）第五十一組：公害最輕
    微之工業。」都市計畫法第七十九條規定明揭：「都市計畫範圍內土地或建築物
    之使用，‧‧‧，違反本法或各級政府依本法所發布之命令者，處其土地或建築
    物所有權人、使用人或管理人新臺幣六萬元以上三十萬元以下罰鍰，並勒令拆除
    、改建、停止使用或恢復原狀。‧‧‧」。
  2.原告實際負責之「芷琳漫畫屋」所使用之臺北市○○區○○路一八０巷六十六弄
    三十七號建築物，位於都市計畫第三種住宅區內，未經許可，即於系爭建築物內
    擺設賭博性電動員玩具，違規使用為電動玩具店，案經被告所屬警察局信義分局
    派員於八十九年十月十一日查獲一檯公告查禁之賭博性電玩（水果盤）且通電中
    ，賭資五千三百三十元，且經原告坦承上情不諱，並以八十九年十月三十一日北
    市警行字第八九三０九四０九００號函查報在案。再查原告所使用之系爭建築物
    ，位於都市計畫法第三種住宅區內，使用組別及使用項目，自應符合臺北市土地
    使用分區管制規則第八條之規定，然該條內並無規定可允許或有條件允許使用為
    電動玩具店場所，故今查獲於系爭建築物內經營賭博電動玩具行為，已明屬違反
    臺北市土地使用分區管制規則之規範。觀諸原告之違法情節既已明確，被告援引
    都市計畫法第七十九條之規定，以九十年二月五日府都一字第九００一二五八八
    ００號函處二十萬元罰鍰並勒令停止使用，並無違誤。
  3.行政罰乃維持行政上之秩序，達成國家行政之目的，對違反行政上之義務者，所
    科之制裁，其為違反法規義務或行政秩序之行為，不具有倫理的非難性；而刑事
    犯則屬反道德及反倫理之行為，兩者之法規規範目的、處罰目的、客體、舉證法
    則及證明程度皆不同，之間並無從一重或吸收之問題，而並行不悖，各有其適用
    。另刑事上之判決結果，當不必然拘束行政處分。
  4.行政機關對人民不履行行政法上義務時，進一步以強制力迫其履行義務或督促使
    其與履行義務同一狀態時，所採取之實力強制方式與程度，均應符合比例原則，
    於能實現義務之方法中選擇對義務人侵害最小之方法實施之，不得逾必要之程度
    。故原告使用之系爭建築物違反都市計畫法第七十九條規定，依法自應適用該法
    規定予以處分之。且為阻遏系爭建築物繼續供違規使用，暨貫徹都市計畫法規定
    並保護公共利益，端正社會風氣，被告於行政裁量範圍內，處原告二十萬元罰鍰
    並勒令停止使用，核與比例原則相符。
    理  由
一、按「行政官署對於人民有所處罰，必須確實證明其違法之事實。倘不能確實證明
    違法事實之存在，其處罰即不能認為合法。」改制前行政法院三十九年判字第二
    號判例著有明文。
二、本件被告以原告違反都市計畫法第三十四條、都市計畫法台北市施行細則第十條
    之一及台北市土地使用分區管制規則第八條規定，而依都市計畫法第七十九條第
    一項規定，科處原告二十萬元罰鍰，並勒令停止使用，無非是以原告於系爭建築
    物經營「芷琳漫畫屋」，為被告所屬警察局信義分局於八十九年十月十一日查獲
    有插電擺設賭博性電玩水果盤乙台，並在機具內查扣五千二百三十元，認原告違
    規使用為電動玩具店為據。惟查被告所指原告為警查獲之水果盤電玩乙台，查獲
    機關係以其為賓果九八水果盤為公告查禁之機具，然依經濟部商業司所提供「電
    子遊戲場業管理相關法規彙編」，第六十七頁有關「賓果八九水果盤」圖樣，其
    機具畫面為賓果程式，而本件「水果盤」電玩面板並無此類遊戲，純係在固定方
    塊間進行隨機選取，二者操作方式確有不同，且該「水果盤」電玩頂蓋開關確以
    膠布封黏，無從操作，其操作方式與賓果八九水果盤有別，並非公告查禁機具之
    事實，為台灣台北地方法院九十年度秩抗字第九號裁定所認定，有該裁定書附卷
    可稽。再警方查獲時，現場並未有任何賭客，查獲之上開機具並無退幣口，原告
    又以膠帶封住電源開關裝置，僅以該機具實無從證明原告有與他賭博之行為之事
    實，亦為台灣台北地方法院檢察署八十九年度偵字第二Ｏ二Ｏ二號、八十九年度
    偵字第二二六三五號不起訴處分所認定，有該等不起訴處分書在卷可證。則本件
    原告經警查獲之「水果盤」電玩，既不但無從操作，且非公告查禁之賭博性電玩
    ，又無證據證明原告使用該機具經營電玩業，被告認原告於系爭建築物擺設賭博
    性電玩，違規使用為電動玩具店，即屬無據。被告雖另指原告簽名之臨檢紀錄表
    即載明「‧‧‧當場在該店內後方查獲壹台公告查禁賭博性電玩（水果盤）上通
    電中，賭資五千二百三十元‧‧‧訊據負責人甲○○坦承上述不諱‧‧‧」，原
    告於住宅區內違規使用為電動玩具店事實明確云云。惟臨檢紀錄表上之「公告查
    禁賭博性」及「賭資」等具法律評價之用語，係查獲機關之單方記載，原告簽名
    於該紀錄表上，至多僅能證明現場有電玩，電玩內有五千二百三十元，並不能據
    以證明原告有擺設賭博性電玩，違規使用為電動玩具店之行為。從而，本件既無
    證據證明原告有於系爭建築物擺設賭博性電玩，違規使用為電動玩具店之事實，
    原處分以原告違反都市計畫法第三十四條、都市計畫法台北市施行細則第十條之
    一及台北市土地使用分區管制規則第八條規定之行為，而依都市計畫法第七十九
    條第一項規定，科處原告二十萬元罰鍰，並勒令停止使用，揆諸首揭說明，即於
    法有違，訴願決定未予糾正，亦有未洽，原告訴請撤銷即有理由，訴願決定及原
    處分均應予撤銷。
三、據上論結，本件原告之訴為有理由，爰依行政訴訟法第九十八條第三項前段，判
    決如主文。
中      華      民      國    九十二    年      二      月    二十五    日
                              臺 北 高 等 行 政 法 院   第 三 庭
                                             審 判 長 法  官  姜素娥
                                                      法  官  陳國成
                                                      法  官  吳東都
右為正本係照原本作成。
如不服本判決，應於送達後二十日內，向本院提出上訴狀並表明上訴理由，如於本判
決宣示後送達前提起上訴者，應於判決送達後二十日內補提上訴理由書（須按他造人
數附繕本）。
中      華      民      國    九十二    年      二      月    二十六    日
                                                      書記官  李金釵


司法院資訊處製作；財團法人民間司法改革基金會備份。
